【裁判字號】    96,訴,2698
【裁判日期】    971202
【裁判案由】    撤銷區分所有權人會議決議等
【裁判全文】
臺灣臺中地方法院民事判決              96年度訴字第2698號
原      告  乙○○
被      告  干城第一廣場管理委員會
法定代理人  甲○○
訴訟代理人  李東炫    律師
複代理人    丙○○
上列當事人間請求撤銷區分所有權人會議決議等事件，於民國97
年11月20日言詞辯論終結，本院判決如下：
    主      文
確認干城第一廣場商業大廈於96年7月17日召開之區分所有權人
會議其中關於捷盟建設有限公司、寶蓮資產管理股份有限公司當
選超過一席以上管理委員之決議不存在。
原告其餘之訴駁回。
訴訟費用由被告負擔二分之一，餘由原告負擔。
    事實及理由
一、程序事項之說明：
    按訴狀送達後，原告不得將原訴變更或追加他訴。但請求之
    基礎事實同一者，不在此限，民事訴訟法第255第1項第2款
    定有明文。所謂請求之基礎事實同一，係指變更或追加之訴
    與原訴之主要爭點有其共同性，各請求利益之主張在社會生
    活上可認為同一或關連，而就原請求之訴訟及證據資料，於
    審理繼續進行在相當程度範圍內具有同一性或一體性，得期
    待於後請求之審理予以利用，俾先後兩請求在同一程序得加
    以解決，避免重複審理，進而為統一解決紛爭者，即屬之。
    原告於民國96年10月2日提起本件訴訟時，僅聲明「請求撤
    銷干城第一廣場大廈於96年7月17日召開之區分所有權人會
    議所為之決議。」（原告雖同時有為命被告提出管理委員會
    會議紀錄等文件之聲明，及於民國97年2月26日具狀追加甲
    ○○等全部管理委員，而聲明確認渠等與全體區分所有權人
    之委任關係不存在，惟其後原告已就此二部分已經撤回起訴
    。）嗣於訴狀送達後，於本院97年11月20日言詞辯論時，追
    加聲明請求「確認干城第一廣場商業大廈於96年7月17日召
    開之區分所有權人會議其中關於捷盟建設有限公司、寶蓮資
    產管理股份有限公司當選超過一席以上管理委員之決議不存
    在。」核原告追加之請求與起訴部分，所涉基礎事實，均係
    該被告該次區分所有權人會議之決議方法或其內容是否有違
    反法令或章程之規定，主要爭點亦均在訴外人捷盟公司、寶
    蓮公司得否於該次區分所有權人會議當選一席以上之管理委
    員，是原請求與追加之訴之主要爭點具有共同性，其訴訟及
    證據資料，於審理中具有同一性或一體性，徵諸前開說明，
    是原告此項訴之追加合於前揭規定，應予准許。
二、兩造之主張：
  (一)原告起訴主張：
    1.原告為干城第一廣場商業大廈（下稱系爭大廈）區分所有
      權人之一，系爭大廈曾於96年7月17日召開區分所有權人
      會議，其決議方法因違反法令及規約規定，原告已於當場
      表示異議，依公寓大廈管理條例第1條第2項規定，應適用
      民法第56條第1項撤銷總會決議之規定，是原告自得於決
      議後三個月內請求法院撤銷其決議。
    2.被告於96年7月17日召開之96年度第一次區分所有權人會
      議第二次會議決議選舉產生之管理委員，未經警政單位審
      查有無曾犯詐欺、背信、侵占罪、違反工商法令、服公職
      虧空公款經判決確定或受破產宣告尚未復權或有重大喪失
      債信情事尚未了結或了結後尚未逾二年或無行為能力或限
      制行為能力者等情事之證明，違反干城第一廣場規約第12
      條第6款規定，原告自得於決議後三個月內請求法院撤銷
      。
    3.又一法人僅有一人格，是法人自己至多僅能當選一席管理
      委員；亦即同一區分所有權人僅能當選一席管理委員，區
      分所有權人為法人時，亦僅能當選一席管理委員，至於法
      人有數名代表人，分別當選為管理委員者，與法人自己當
      選為管理委員，兩者法律關係並不相同。而查訴外人捷盟
      公司、寶蓮公司均為法人，且於前揭區分所有權會議時，
      係以自己名義參選管理委員，並未指派代表人參選；而該
      次區分所有權人會議選舉產生之管理委員，竟定分別由捷
      盟公司及寶蓮公司各當選4席、6席管理委員，顯與法令規
      定不符。是該次區分所有權人會議選舉產生之管理委員應
      僅有13名管理委員；惟依規約第5條第2項規定，應選出之
      管理委員為21名，因此該次區分所有權人會決議選舉產生
      之管理委員違反規約第5條第2項規定人數，其決議方法違
      反規約規定，原告自得請求撤銷系爭會議之決議。再者於
      該次區分所有權人會議決議選出捷盟公司4席、寶蓮公司6
      席管理委員，違背一個法人僅有一個人格只能當選一席之
      規定，是該次會議有關捷盟公司、寶蓮公司當選超過一席
      管理委員以上之決議應為無效。
    4.被告雖抗辯原告已將系爭區分所有建物移轉他人，已無確
      認利益等語，惟原告並非將系爭區分所有建物全部移轉登
      記予他人，而是為部分之移轉，原告仍為區分所有權人等
      語。並聲明：
      (1)請求撤銷干城第一廣場大廈於96年7月17日召開之區分
        所有權人會議所為之決議。
      (2)確認干城第一廣場商業大廈於96年7月17日召開之區分
        所有權人會議其中關於捷盟建設有限公司、寶蓮資產管
        理股份有限公司當選超過一席以上管理委員之決議不存
        在。
  (二)被告則以：
    1.原告已將其所有系爭區分所有建物出賣他人，已喪失所有
      權人地位，是本件對原告而言，即無即受確認判決之法律
      上利益，其訴應為無理由。
    2.原告固主張96年7月17日召開之區分所有權人會議選舉產
      生之管理委員會違反干城第一廣場規約第12條第6款規定
      情事。惟查干城第一廣場規約第12條第6款規定所涉並非
      擔任委員之積極要件，而是充任管理委員之消積資格；蓋
      選任管理委員本無一定人選，自無可能均先予以查核，警
      政機關亦難配合，管理委員會縱委員尚未有規定事項之查
      核程序，亦不影響系爭會議之有效。且經被告函詢選出之
      21席委員，亦均無系爭規約第12條規定之消極資格。又規
      約該項規定亦僅是充任管理委員會主任委員、副主任委員
      、監察委員及財務委員需經事先審查之規定，並非充管理
      委員之規定。
    3.訴外人捷盟公司、寶蓮公司於系爭區分所有權人會議，雖
      係以法人名義參選管理委員，惟係以每個樓層指派當選，
      應屬合法；縱以法人名義當選多席而不合法，則至少有13
      席管理委員是合法有效的等語。並聲明：原告之訴駁回。
三、下列事實為兩造所不爭執，並有干城第一廣場規約（95年5
    月19日）、96年度第1次區分所有權人會議第二次會議紀錄
    、干城第一廣場區分所有權人會議決議成立說明（95年5月
    19日）、臺灣臺中地方法院96年度訴字第1458號民事判決、
    臺灣高等法院臺中分院97年度上字第200號民事判決等為證
    ，自堪信為真實，本院採為判決之基礎。
  (一)被告干城第一廣場管理委員會於96年7月17日召開區分所有
    權人會議，並於該次會議選舉產生分樓層各1名、計11名，
    不分樓層10名，合計21名之管理委員；其中分樓層部分為訴
    外人捷盟公司4席、寶蓮公司6席及辛○○等11席；不分樓層
    則選出劉喜闊、己○、甲○○、庚○○、劉素華、戊○○、
    子○○、癸○○、壬○○、丁○○等10人為管理委員。
  (二)依干城第一廣場規約第12條規定「有下列情事之一者，不得
    擔任主任委員、副主任委員、監察委員及財務委員，其已擔
    任者，即當場解任。其第6款規定「所有委員必須經過警政
    單位審無以上情形者方能擔任。」
  (三)訴外人捷盟公司、寶蓮公司於參加被告干城第一廣場管理委
    員會96年7月17日召開區分所有權人會議時，係以法人自己
    之名義參與管理委會之選舉，並分別當選4席、6席之管理委
    員。
四、本件訴訟之爭點：
  (一)被告干城第一廣場管理委員會於96年7月17日召開之區分所
    有權人會議所選出之管理委員，因未事先經警政單位審有無
    規約第12條第1款至第5款情形，是否為違反規約第12條第6
    款規定事項之查核程序，而有決議方法違背章程規定，並經
    原告於當場表示異議，依民法56條第1項規定，請求撤銷該
    次決議，是否有理由？
  (二)被告干城第一廣場管理委員會於96年7月17日召開之區分所
    有權人會議所選出之管理委員，因訴外人捷盟公司、寶蓮公
    司係以自己之名義參選，是否即應認僅能各當選1席？如僅
    能各當選1席，則該次區分所有權人會議所選出之管理委員
    是否即有不足，而有決議方法違反規約第5條第2項合計應選
    出21名之規定，並經原告於會議當場表示異議，而得依民法
    第56條第1項規定，訴請法院撤銷其決議，是否有理由？如
    原告訴請撤銷無理由，所提追加之訴是否有理由？
五、得心證之理由：
  (一)按確認法律關係之訴，非原告有即受確認判決之法律上利益
    者，不得提起之，民事訴訟法第247條第1項前段定有明文。
    所謂「即受確認判決之法律上利益」，須因法律關係之存否
    不明確，致原告在私法上之地位有受侵害之危險，而此項危
    險得以對於被告之確認判決除去之者，始為存在，最高法院
    著有27年上字第316號民事判例可資參照。本件原告主張其
    為干城第一廣場大廈社區之區分所有權人，因被告於96年7
    月17日召開之區分所有權人會議選出管理委員，有決議方法
    違背章程規定，及該次區分所有權人會議決議選出捷盟公司
    、寶蓮公司超過1席以上之管理委員，有決議內容違背法令
    等情事，惟為被告所否認，並抗辯其決議方法及內容均無違
    背法令或章程等語，是兩造就干城第一廣場大廈96年7月17
    日區分所有權人會議決議選任之管理委員顯有爭執，且攸關
    區分所有權人原告之利益，則原告在私法上之地位因被告主
    張而有受侵害之危險，而此項危險得以對於被告之確認判決
    除去，故應認本件原告有即受確認判決之法律上利益，合先
    敘明。
  (二)總會之召集程序或決議方法，違反法令或章程時，社員得於
    決議後三個月內請求法院撤銷其決議。但出席社員，對召集
    程序或決議方法，未當場表示異議者，不在此限。總會決議
    之內容違反法令或章程者，無效，民法第56條第1項。第2項
    定有明文。而公寓大廈管理委員會為人的組織體，區分所有
    權人會議為其最高意思機關，而區分所有權人會議之性質與
    民法社團相同，均屬人的結合，性質相似。區分所有權人會
    議之召集程序或決議方法，違反法令或章程時，依公寓大廈
    管理條例第1條第2項規定，自得適用民法第56條第1項撤銷
    總會決議之規定，由區分所有權人請求法院撤銷區分所有權
    人會議之決議，或同條第2項有關總會決議之內容違反法令
    或章程者，無效之規定。再民法第56條第1項所謂總會之召
    集程序或決議方法違法係指總會之決議有未依民法第51條、
    第52條、第53條之規定，如未經一定人數之請求合法召集，
    或召集未於法定期限前發開會通知，或未經一定比例之人數
    出席，並依規定表決等等，或其他法律特別規定之情形而言
    。
  (三)原告主張被告於96年7月17日召開之區分所有權人會議所選
    出之管理委員，因均未事先經警政單位審有無規約第12條第
    1款至第5款情形，違反規約第12條第6款規定事項之查核程
    序，有決議方法違背章程規定之情事，並經原告於當場表示
    異議，因請求撤銷該次決議等語，固據原告提出干城第一廣
    場大廈96年度第一次區分所有權人會議第二次會議會議紀錄
    為證，惟為被告否認，並抗辯該規約之規定僅係充任管理委
    員會主任委員、副主任委員、監察委員及財務委員需經事先
    審查之規定，並非充管理委員之規定等語。查被告干城第一
    廣場大廈規約第12條係規定「主任委員、副主任委員、監察
    委員及財務委員之消極資格。有下列情事之一者，不得擔任
    主任委員、副主任委員、監察委員及財務委員，其已擔任者
    ，即當場解任。1.曾犯詐欺、背信、侵占罪或違反工商管理
    法令，經判決確定者。2.曾服公職虧空公款，經判決確定者
    。3.受破產之宣告，尚未復權者。4.有重大喪失債信情事，
    尚未了結或了結後尚未逾二年者。5.無行為能力者或限制行
    為能力者。6.所有委員必須經警政單位審查無以上情形者方
    能擔任。」有系爭規約在卷可證，顯見系爭規約第12條第6
    款規定事項之查核程序，僅係有關擔任被告管理委員會之主
    任委員、副主任委員、監察委員及財務委員之消極資格之約
    定，並非擔任被告管理委員會之管理委員之規定，是原告執
    此為由，主張該次區分所有權人會議之決議方法有違規約第
    12條第6款規定等情，已非可採。況依前述有關總會決議之
    決議方法違反法令或章程之說明，關於原告主張管理委員是
    否應先經警政單位審查消極資格是否不具備，始得擔任等情
    ，亦僅係選出管理委員後，是否因具備規約規定之消極資格
    而不得擔任而已，而與區分所有權人會議決議之決議方法是
    否違反法令或章程無涉，原告以此為由，請求撤銷該次區分
    所有權人會議決議，自屬無據。
  (四)原告復主張被告干城第一廣場管理委員會於96年7月17日召
    開之區分所有權人會議所選出之管理委員，因訴外人捷盟公
    司、寶蓮公司係以自己之名義參選，故僅能各當選1席，則
    該次區分所有權人會議所選出之管理委員是否即有不足21名
    ，而有決議方法違反規約第5條第2項之規定，經原告於會議
    當場表示異議後，請求法院撤銷該決議；又如認此非關決議
    方法之違反規約規定，然訴外人捷盟公司、寶蓮公司以自己
    之名義參選，亦僅能各當選1席，則超過1席部分應為無效等
    語。被告雖不爭執訴外人捷盟公司、寶蓮公司係以自己之名
    義參選，且分別當選4席、6席管理委員之事實，惟以訴外人
    捷盟公司、寶蓮公司係以每個樓層指派當選，應屬合法；且
    縱以法人名義當選多席而不合法，則至少有13席管理委員是
    合法有效的等語置辯。按主任委員、管理委員之選任、解任
    、權限與其委員人數、召集方式及事務執行方法與代理規定
    ，依區分所有權人會議之決議。但規約另有規定者，從其規
    定。公寓大廈管理條例第29條第2項定有明文。是公寓大廈
    區分所有權人為法人時，其管理委員之選任，亦悉依規約規
    定或區分所有權人會議之決議定之，並不因其為法人而所有
    區別。惟於法人擔任管理委員時，公寓大廈管理條例並未有
    明文規定，依該條例第1條第2項規定，應適用其他法令之規
    定。於法人擔任公寓大廈之管理委員時，自應適用民法或公
    司法等規定。而依公司法第27條第1項、第2項規定，政府或
    法人為股東時，得自己當選為董事；亦得由其代表人當選為
    董事。前者因係政府或法人股東自己當選為董事，是與公司
    成立委任關係者固係政府或法人股東本身，惟後者係由政府
    或法人股東之代表人當選為董事，則與公司成立委任關係者
    應為該代表人個人，而非政府或法人股東本身（最高法院89
    年度台上字第2191號判決參照）。是法人為區分所有權人時
    ，其擔任公寓大廈之管理委員時，應適用公司法第27條第1
    項、第2項之規定，得自己當選為管理委員；亦得由其代表
    人當選為管理委員。惟於法人以自己名義當選為管理委員時
    ，因一法人僅有一人格，與全體區分所有權人只能成立一個
    委任關係，自僅能當選1席管理委員。原告雖主張訴外人捷
    盟公司、寶蓮公司於該次區分所有權人會議決議分別當選4
    席、6席之管理委員，有決議方法違反規約第5條第2項之規
    定等語；惟查如前所述，民法第56條第1項所謂總會之召集
    程序或決議方法違法係指總會之決議有未依民法第51條、第
    52條、第53條之規定，如未經一定人數之請求合法召集，或
    召集未於法定期限前發開會通知，或未經一定比例之人數出
    席，並依規定表決等等，或其他法律特別規定之情形而言；
    而該次區分所有權人會議決議雖選出訴外人捷盟公司4席、
    寶蓮公司6席之管理委員，然此事項，並非事涉召集程序或
    決議方法之違法，是原告以此為由主張該次區分所有權人會
    議決議之決議方法違背規約規定，而請求撤銷區分所有權人
    會議決議，即非可採，應予駁回。惟訴外人捷盟公司、寶蓮
    公司既均為法人，且於該次區分所有權人會議參與選舉管理
    委員時，分係以法人自己之名義參選，為兩造所不爭執之事
    實，揆諸前述關於法人如以自己之名義參選管理委員，僅能
    當選1席管理委員之說明，訴外人捷盟公司、寶蓮公司於該
    次區分所有權人會議選舉管理委員時，其於當選1席管理委
    員後，即不得再當選其他席次。是該次區分所有權人會議，
    選出訴外人捷盟公司、寶蓮公司超過1席以上之管理委員部
    分，自屬無效，原告以此為由，請求確認超過部分之決議不
    存在，尚非無據；被告抗辯其係按各樓層分別當選，應為合
    法等語，尚不可採。
  (五)綜上所述，原告以訴外人捷盟公司、寶蓮公司係法人，於前
    揭區分所有權人會議以法人名義參選管理委員，僅得當選1
    席，其當選超過1席管理委員以上部分應為無效，而請求確
    認干城第一廣場商業大廈於96年7月17日召開之區分所有權
    人會議其中關於捷盟公司、寶蓮公司當選超過一席以上管理
    委員之決議不存在，為有理由，應予准許。逾此部分之請求
    ，為無理由，應予駁回。
六、本件事證已臻明確，兩造其餘攻擊防禦方法及所舉證據，經
    審酌結果，與本件判決結論均無影響，爰不一一論述，附此
    敘明。
七、據上論結，本件原告之訴為一部有理由，一部無理由，依民
    事訴訟法第79條，判決如主文。
中    華    民    國    97    年    12    月    2     日
                  民事第三庭    法  官  林源森
以上正本係照原本作成。
如對本判決上訴，須於判決送達後20日內向本院提出上訴狀（須
附繕本）。
中    華    民    國    97    年    12    月    2     日
                                書記官  黃士益


司法院資訊處製作；財團法人民間司法改革基金會備份。
